臺灣高等法院臺中分院刑事判決
                                  110年度上訴字第306號
上  訴  人  臺灣臺中地方檢察署檢察官
被      告  趙勝平


            余俊昌


            陳志升



上  一  人
選任辯護人  王文聖律師
上列上訴人因被告等加重詐欺等案件，不服臺灣臺中地方法院10
8 年度訴字第1691號中華民國109 年11月27日第一審判決（起訴
案號：臺灣臺中地方檢察署106 年度偵續字第259 號、107 年度
偵字第4728號），提起上訴，本院判決如下：
    主  文
上訴駁回。
    理  由
一、本案經本院審理結果，認第一審判決對被告趙勝平、余俊昌
    、陳志升均為無罪之諭知，核無不當，應予維持，除該判決
    第6頁第24行、第9頁第19行、第14頁第22行誤載之「108年
    」皆更正為「102年」外，其餘均引用第一審判決書記載之
    理由（如附件）。　　
二、檢察官上訴意旨固略以：㈠本案應審究者為告訴人林○○於民
    國102 年8 月13日簽訂臺中巿霧峰區○○○段第000號農地（重
    測前為○○○段○○○段000之0 地號，下稱系爭農地）之買賣契
    約時，是否已知悉系爭農地遭套繪乙事，而告訴人、證人林
    ○○既已明確證稱於102年8 月13日簽訂系爭買賣契約時不知
    系爭農地已遭套繪，即足以證明上開待證事項。至於系爭農
    地未經套繪一事，究為被告趙勝平或陳志升告知乙節，因其
    二人均為共同正犯，一者為出賣人，一者為仲介，由其二人
    分別向告訴人稱系爭農地未經套繪，更能使告訴人陷於錯誤
    ，故告訴人、證人林○○此部分證述並無矛盾；其餘供述出入
    部分，僅為枝微末節，既不影響基本事實之陳述，仍得予以
    採信，足見原判決所為認定應有違誤。㈡原判決以告訴人擔
    任公司會計主管，且證人林○○擔任公司負責人、總經理，所
    經營之公司曾於102年8 月前買賣過農地之職位經歷，推認
    告訴人於102年8 月13日簽訂系爭農地買賣契約時，已知系
    爭農地遭套繪，惟告訴人擔任公司會計主管、證人林○○擔任
    公司負責人、總經理之經歷未必知悉購買農地須注意農地是
    否業經套繪？況告訴人家族經營之公司主要專營工程，並非
    土地開發，本案為告訴人第一次經手之農地買賣，業據告訴
    人於原審證述明確，足證告訴人並無買賣農地之經驗，原判
    決尚嫌速斷。另參以證人張○○於107年1 月29日偵訊具結證
    稱：「（問：關於本件買賣，有無人跟林○○或林○○講過該塊
    農地有無被套繪的事情？）他們簽約買了之後，林○○跟我說
    該塊農地沒有被套繪，我就跟他說沒有被套繪就可以依照農
    地條例來蓋。」等語，此部分為證人張○○親自見聞林○○之供
    述，自得作為本案認定事實之依據，且足證明證人林○○確係
    認定系爭農地未經套繪，原判決未審酌證人張○○此部分證述
    ，率認林○○於102年8 月13日簽訂系爭農地買賣契約前應知
    系爭農地業經套繪，自有未洽。㈢證人羅○○係以108年間之基
    準而為系爭農地之鑑價，所鑑價格並非102年間之農地價格
    ，其謂系爭土地102 年間每坪新臺幣（下同）5萬8000元合
    理，僅為其主觀臆測，自不能作為本案證據。另依證人林○○
    於109 年8月21日原審審理具結所證，可知告訴人向霧峰農
    會申辦購地貸款時，為貸得較高借款，始向霧峰農會申報系
    爭農地每坪價金為5萬8000元，與系爭農地是否經套繪而打
    折無涉。㈣苟被告趙勝平於簽立系爭買賣契約前曾向告訴人
    揭露系爭農地業經套繪，則於告訴人要求提供系爭農地無套
    繪證明時，其豈會配合於102年10月間提出臺中市政府都市
    發展局函文，以證明系爭農地未遭套繪？又告訴人如明知系
    爭土地業經套繪，豈會遵循農業用地興建農舍辦法第2條第1
    項第2款規定，於購買系爭農地2年後，且尚未解決農地套繪
    情況下即提出興建農舍之申請？又證人林○○證稱為解決系爭
    農地遭套繪之問題，告訴人有購買相鄰國有地，然此係因系
    爭農地過戶後，告訴人始發現系爭農地遭套繪，無法興建農
    舍使用，蓋能否購買相鄰土地於當時仍屬未定，告訴人豈有
    可能於套繪問題確定得已解決之前，即先購買系爭農地？㈤
    另有關告訴人向霧峰農會貸款之契約，乃係陳志升提供之制
    式定型化契約，全文電腦打字，告訴人基於對介紹人陳志升
    之信任，對契約內容並未注意，自不得僅以該份申辦購地貸
    款買賣契約書，即推定告訴人已知情該農地有套繪之情形。
    綜上，原審遽對被告3人為無罪之判決，認事用法尚嫌未洽
    ，請將原判決撤銷，更為適當合法之判決。
三、經查：
　㈠按事實之認定，應憑證據，如未能發現相當證據，或證據不
    足以證明，自不能以推測或擬制之方法為裁判基礎；認定犯
    罪事實所憑之證據，雖不以直接證據為限，間接證據亦包括
    在內，然無論直接或間接證據，其為訴訟上之證明，須於通
    常一般之人均不致於有所懷疑，而得確信其為真實之程度者
    ，始得據之為有罪之認定，倘其證明尚未達到此一程度，而
    有合理之懷疑存在時，即無從為有罪之認定；又認定不利於
    被告之事實，須依積極證據，茍積極證據不足為不利於被告
    事實之認定時，即應為有利於被告之認定，更不必有何有利
    之證據。
　㈡本案原審依調查證據之結果，認檢察官所舉之證據及卷內所
    有直接或間接證據，僅足以認定被告趙勝平於102年8 月13
    日，代理其兄即系爭農地原所有權人趙○○，與告訴人林○○簽
    訂系爭農地之買賣契約，本案仲介即時任臺中市大里地政事
    務所秘書之被告陳志升因此取得仲介費60萬元，土地代書即
    被告余俊昌受託代擬不動產買賣契約書及辦理系爭農地之過
    戶登記事宜，亦因而獲取代書費1萬元，而買賣標的物即系
    爭農地面積為3000.53平方公尺、總價3650萬元，告訴人已
    給付全部價金，並於102年12月30日過戶登記在告訴人名下
    ，又於102 年8 月13日簽訂系爭農地買賣契約前，被告3人
    均已知悉系爭農地已遭套繪等情，然尚未達於通常一般之人
    均無合理懷疑，而可得確信被告趙勝平、余俊昌、陳志升有
    對告訴人林○○、證人林○○施用詐術，暨被告余俊昌、陳志升
    有何背信等犯行，本於無罪推定原則，為被告3人無罪之諭
    知，原判決所為之證據取捨及論斷，核無違背客觀經驗法則
    及論理法則，並無不合。
  ㈢檢察官前揭上訴意旨雖非無見，惟：
　⒈並未提出足以認定被告趙勝平、余俊昌、陳志升有起訴書所
    指罪嫌之積極具體新事證，充其量僅再度對於以告訴人、證
    人林○○之職位經歷及證人張○○所言，告訴人於簽訂買賣契約
    時是否知悉系爭農地已遭套繪？證人羅○○稱系爭農地102年
    間每坪5萬8000元是否合理？被告趙勝平何需於102年10月間
    提出臺中市政府都市發展局函文？如告訴人明知已套繪，豈
    會在未解決農地套繪下即申請興建農舍、購買相鄰國有地等
    節予以質疑而已，而原判決既已詳細說明本案無從認定被告
    3人有詐欺或背信等行為之理由（見原判決第2至16頁），其
    採證認事並無明顯瑕疵可指。
　⒉又系爭農地係先由告訴人之弟林○○與被告趙勝平洽談，再由
    告訴人出面於102年8月13日簽立買賣契約書，告訴人並於10
    2年8月17日以系爭農地每坪5萬8000元，總價5264萬4298元
    之購地貸款買賣契約書向臺中市霧峰區農會申辦貸款，該購
    地貸款買賣契約書業經告訴人親自閱覽內容且親簽姓名「林
    ○○」於其上等情，業據告訴人陳明在卷，而該購地貸款買賣
    契約書第14條其他特約事項第3款既已載明「賣方於訂立本
    約同時已告知買方本約標的物，已向建管單位申請農舍或提
    供予其它土地申請農舍」（見原審卷第289頁），則告訴人
    於簽訂該貸款買賣契約時，就系爭農地已遭套繪乙事，自無
    法諉為不知。上訴書以告訴人未注意契約內容，簽約時不知
    已有套繪云云，難以憑採。
　⒊再者，告訴人先於偵訊時稱：簽約後過戶前要申請農舍時，
    發現被套繪等語（見偵續卷第31頁背面），嗣於原審審理時
    改稱：我是系爭農地過戶後一陣子，要申請農舍的時候，才
    知道系爭農地被套繪等語（見原審卷第251頁），則告訴人
    就知悉系爭農地遭套繪之時點，前後所述已有不一。況告訴
    人對於究係由何人告知系爭農地未遭套繪、由何人提供臺中
    市政府都市發展局函文、購買系爭農地之目的是否即欲興建
    農舍等事項，歷次所陳反覆不同，且與證人林○○所稱關於系
    爭農地買賣契約之買受人由林○○更改為告訴人之原因、購買
    系爭農地之目的及知悉系爭農地遭套繪之時間點等事項，互
    核多所不符有明顯瑕疵存在，而該等事項攸關被告3 人有否
    起訴書所載之犯行，並非如上訴書所言僅屬枝微末節、不影
    響基本事實之陳述而已。
　⒋另證人即睿城不動產估價師事務所不動產估價師羅○○於108年
    3月6日偵訊時已具結證稱：系爭農地由伊鑑價，鑑定出來的
    價格差異是以107年8月14日為準，有無遭套繪的金額價差為
    00000000元，這價格如果回到102年的話，減損比例應該差
    不多，約75.11%，就是打75折，也就是說有套繪會少25%價
    格，以該地段霧峰區來看102年會比現在價格差一點，土地
    的漲跌幅度並不會很大，102年農試所段每坪地價土地58000
    元合理，該土地有無遭套繪價差25%，在102年也差不多是這
    樣等語，並有睿城不動產估價師事務所107年8月23日107年
    睿估字第中訴00000000號函暨不動產估價報告書存卷足憑。
    是以，系爭農地既業經不動產估價師鑑價在案，並於庭訊及
    不動產估價報告書均已針對鑑價時參考之因素、系爭農地於
    102年之每坪地價與鑑價年度差不多、約58000元、遭套繪後
    有25％價差之依據等節為詳細說明，且得充足為本案認定之
    憑據，則公訴人聲請再次重新鑑價，自無可採，應予駁回。
　⒌告訴人及證人林○○於102年8月13日簽訂系爭農地買賣契約前
    ，已然知悉購買農地須注意是否業經套繪及兩者價格有所落
    差等情，業據證人張○○於偵訊時證述在卷（見偵續卷第29頁
    背面）。而依據102年實價登錄網頁查詢資料（見偵續卷第2
    37頁至239頁），可知系爭農地於102年8月之實價登錄金額
    為每坪5萬8000元，核與證人羅○○上開所述於102年間，臺中
    市霧峰區農試所段每坪地價5萬8000元係屬合理價格乙節相
    符。又系爭農地有無遭套繪之價格差距25%，經換算業經套
    繪之每坪地價為4萬3500元（5萬8000元×25%），對照告訴人
    係以每坪約4萬元之價格購得系爭農地以觀，被告趙勝平、
    陳志升等人辯稱有告知林○○系爭農地業經套繪，故以每坪地
    價約4萬元較為便宜之價格出賣予告訴人等詞，尚非無據。
    況依卷附財政部國有財產署中區分署109年6月9日台財產中
    處字第10900089150號函暨檢附之出售國有土地產權移轉證
    明書存根、103年12月30日台財產管字第10300383940號函、
    103年5月7日申請書、102年8月13日申請書、地籍圖謄本、
    土地登記第二類謄本、土地建物查詢資料、異動索引查詢資
    料及臺中市霧峰區地籍圖查詢資料所示（見原審卷第145至1
    79頁），被告趙勝平於102年8月13日與告訴人簽訂系爭農地
    買賣契約當日，曾以趙○○名義申購臺中市○○區○○○段000地號
    內部分國有土地，嗣再配合告訴人會同向財政部國有財產署
    中區分署申請變更申購人名義為告訴人，益徵告訴人、證人
    林○○陳稱於買賣之際不知系爭農地遭套繪云云，難以憑採。
　⒍至臺中市政府都市發展局102年10月9日中市都建字第1020163
    116號函文說明二固記載「本府建築套繪資料自69年開始陸
    續套繪，旨揭地號經於102年10月8日查閱本局建物套繪圖內
    容，目前並無建造執照套繪登錄資料，惟案若屬實施套繪前
    之舊有核照案件，還請臺端提供相關地號建築執照俾便查復
    。」，但說明三同時亦載明「另旨揭地號土地屬特定農業區
    農牧用地，係屬本府99年3月前授權霧峰區公所核發農舍建
    造執照，請另洽該區公所查明是否核照有案。」。審諸經濟
    行為本身原寓有不同程度之不確定性或交易風險，交易雙方
    本應自行估量其主、客觀情事及搜集相關資訊，以作為判斷
    之參考，而告訴人任職公司會計主管，證人林○○擔任公司負
    責人、總經理，所經營之公司曾於108年8月前買賣過農地，
    又如前所述，告訴人及證人林○○簽訂系爭農地買賣契約前，
    業已透過證人張○○知悉須注意農地是否套繪且兩者價格有所
    落差，而證人林○○也證稱購買系爭農地之目的即在於興建農
    舍，則告訴人、證人林○○對於系爭農地是否業經其他農舍套
    繪如此重要之事項，衡情當會於購買前謹慎斟酌再三，應不
    致於僅因前揭臺中市政府都市發展局函文或賣方、仲介告知
    系爭農地未經套繪，即輕言相信，而未為任何查證評估，遽
    為簽約購買之決定。況告訴人、證人林○○既已循上述管道申
    購臺中市霧峰區農試所段229地號內部分國有土地，並確實
    以低於市價約25％的價格購入系爭農地，益見伊等對於套繪
    一事，難認毫無所悉。是以，自無法以前揭臺中市政府都市
    發展局函文作為被告3人未告知農地遭套繪之推論依據。
　⒎另證人張○○就系爭農地有無套繪一事乃聽聞自證人林○○所陳
    ，故證人張○○於偵查中關於此部分之證述，尚不得採為不利
    於被告趙勝平、余俊昌、陳志升之認定，已據原判決敘明，
    上訴書主張以證人張○○之傳聞證詞作為論斷被告3人之依據
    ，無足為採。
　⒏基上，足見告訴人及證人林○○於簽約當時已知悉系爭農地業
    經套繪一事，是難認被告趙勝平、余俊昌、陳志升有對告訴
    人方面施用詐術致陷於錯誤，而簽訂系爭農地買賣契約並給
    付價金之情形，亦無從認定被告余俊昌、陳志升有違背任務
    ，致生損害於告訴人利益之情事。　　
四、綜上所述，本案依卷內證據資料，尚不能證明被告趙勝平、
    余俊昌、陳志升有共同詐欺或背信之犯行，自應諭知被告3 
    人無罪判決，從而，原審敘明為被告趙勝平、余俊昌、陳志
    升無罪諭知之理由，並無違誤，應予維持。檢察官上訴未提
    出適合證明犯罪事實之積極證據，仍就原審依職權所為之證
    據取捨以及心證裁量，再事爭執，自不足以動搖原判決之基
    礎，其上訴為無理由，應予駁回。　　
據上論斷，應依刑事訴訟法第373條、第368條，判決如主文。
本案經檢察官陳振義提起公訴，檢察官溫雅惠提起上訴，檢察官
張慧瓊到庭執行職務。
中    華    民    國    110   年    10    月    7     日
            刑事第五庭　  審判長法　官　鄭　永　玉
                                法　官　許　文　碩
                                法　官　周　莉　菁
上列正本證明與原本無異。         
不得上訴。
                                書記官  王　朔　姿
中　　華　　民　　國　　110 　年　　10　　月　　7 　　日